臺灣高等法院民事判決　　　　　　　　　94年度再易字第90號
再審原　告　饒雪華即豐順水電行.
訴訟代理人　許永昌律師
再審被　告　鼎順工程股份有限公司
法定代理人　吳振堵
訴訟代理人　劉錦隆律師
複代理　人　楊仲傑律師
上列當事人間給付承攬報酬事件，再審原告對於中華民國94年6
月14日本院93年度上字第89號確定判決提起再審之訴，經本院於
94年10月26日言詞辯論終結，判決如下：
    主      文
本院民國94年6月14日93年度上字第89 號判決關於廢棄第一審命
再審被告給付再審原告新臺幣玖萬參仟佰參拾元之追加工程保固
款之本息部分，與該訴訟費用部分均廢棄。
再審被告就上開第一項第二審之上訴部分駁回。
其餘再審之訴駁回。
廢棄改判部分之再審及再審前第一、二審訴訟費用，由再審被告
負擔。駁回部分之再審訴訟費用，由再審原告負擔。
    事  實  及  理  由
一、再審原告主張：本院93年度上字第89號確定判決（下稱原確
    定判決）有民事訴訟法第496項第1款及第497 條之再審事由
    ：
  (一)材料款新台幣（下同）52,130元部分：查系爭工程，再審被
    告原委由他人承攬，中途始由再審原告接手，於接手前之施
    工款及已訂購之材料款共計2,507,889元，已包含在系爭工
    程款內，須於再審原告第一期請款時扣回，嗣材料使用後，
    尚餘52,130元，再審被告同意再審原告退回，於88年3月18
    日開出材料退回折讓單，並於「付款種類」一欄明確記載「
    材料」及下方記載「退貨合計：46,573」、「稅額合計2,37
    9 」等字樣，原確定判決漏未斟酌該證據，竟謂「無法證明
    再審原告有退還價值52,130元之材料及該款項係包含於已訂
    購材料費之一部」，有悖於證據法則。
  (二)折讓金第一筆98,683元及第三筆22,416元部分：查第一筆折
    讓金再審原告業已計入於已領工程款第12期款152,785元內
    ，再審被告僅給付56,807元；再審原告同意扣款之第三筆折
    讓金22,416元，已詳載於「追加工程管制表」，詎原確定判
    決於審究追加工程款金額時，竟分別重複扣款98,683元及
    22,416元，有悖於證據法則。
  (三)瓦斯熱水器56,000元、OT-B地板插座94,640元、壁燈179,85
    0元、軌道燈7,450元、2米電軌含電源導入器72,116元、追
    減金額938,520元內含稅金44,692元部分：查「儲熱型熱水
    器」與「瓦斯熱水器」其配管及安裝並不在系爭工程範圍，
    亦無所謂「儲熱型瓦斯熱水器」，原確定判決將87年10月1
    日「議價補充說明會」會議紀錄上之「儲熱型、瓦斯熱水器
    」誤為「儲熱型熱水器」，並以工程預算執行上「儲熱型熱
    水器」無價格記載，而「瓦斯熱水器」有價格記載，即謂瓦
    斯熱水器應屬系爭工程範圍，而應扣款56,000元，悖於證據
    法則。次查OT-B地板插座、壁燈、軌道燈及2米電軌含電源
    導入器均係再審被告供料，即使再審原告未施工而應予扣款
    ，亦僅得就合約工資計算扣款金額，詎原確定判決竟認再審
    被告所主張以材料價格為計算標準，得向再審原告主張扣款
    為正當，已然分別溢扣94,640元、179,850元、7,450元及
    72,116元。又追減部分再審被告並非給付再審原告承攬報酬
    ，又何能加計稅金？原確定判決未察及此，竟謂再審被告將
    稅金44,692元計入追減金額938,520元中為正當，有悖於證
    據法則。
  (四)追加部分之3%保固款93,130元部分：系爭工程已於90年9 月
    1日完工、驗收，詎原確定判決未察及保固款於驗收後2年即
    得領回之約定，竟謂該3％保固款93,130元 應予扣除，有悖
    於證據法則。又再審原告於前訴訟程序94年5月17 日辯論狀
    第19頁雖記載「扣除3％保固款93,130 元」，惟亦同時記載
    「再審被告尚有1,127,333 元未付」，倘若再審原告自認扣
    除該3％保固款，則再審被告所欠款項應為1,032,598元，而
    非1,127,3 33元，足見該「扣除3％保固款93,130 元」係繕
    寫錯誤，而再審原告未予發現一再援用所致，是再審原告並
    未自認扣除3％保固款。
  (五)追加工程款第二期含稅162,225 元部分：再審原告主張追加
    工程款第二期已領款含稅為162,225 元，業已計入追加工程
    款實領款項含稅為2,035,544 元內，縱認再審原告就追加工
    程款第二期已領款應為201,915元，而非再審原告主張之162
    ,225 元，則扣款應僅為39,690 元，詎原確定判決漏未斟酌
    追加工程統計表，竟將201,915 元全數扣除，已然溢扣162,
    225元，有悖於證據法則。
    爰請求判令：(一)本院93年度上字第89號確定判決不利於再審
    原告部分廢棄；(二)上開廢棄部分，再審被告應再給付再審原
    告679,381元及自前審起訴狀繕本送達翌日起至清償日止，
    按年息百分之五計算之利息；(三)再審及前審訴訟費用由再審
    被告負擔。
二、再審被告則以：
  (一)材料款52,130元部分：原確定判決對於再審原告提出之工程
    標單、付款表、工程追蹤管制表、簽收支票及存摺轉帳明細
    ，認定無法證明再審原告有退還52,130元之材料，且原確定
    判決已記載「嗣材料使用後，尚餘52,130元，鼎順公司同意
    伊退回，並於88年3月18 日開出材料退回折讓單」，並無漏
    未斟酌材料退回折讓單之事。況材料退回折讓單並無再審原
    告曾將材料交還再審被告之記載，且其上之日期為88年3 月
    ，與再審被告給付52,131元工程款支票之時間89年1月13 日
    相差10個月，自無法依材料退回折讓單認定再審原告有退回
    52,130元之材料及再審被告給付該支票為返回材料款等事實
    。
  (二)折讓金98,683元及22,416元部分：查系爭二筆折讓金，前者
    有兩造90年3月21 日會議紀錄為憑，後者亦經再審原告向稅
    捐機關提出折讓單申報在案，原確定判決因此認定系爭二筆
    折讓金係經再審原告同意扣款，應符證據法則，並無違法。
    再審原告依其自製之追加工程管制表及本工程款統計表，主
    張有重複扣款云云，係再審原告片面主張，並未經再審被告
    承認，並無證據能力。況再審原告於前訴訟程序從未主張前
    開會議紀錄中之扣款折讓，與其自製之追加工程管制表所載
    之應扣帳款有任何關係，甚至否認有98,683元之扣款折讓金
    存在，自無可能主張系爭折讓金已列入已收工程款中。
  (三)瓦斯熱水器56,000元、OT-B地板插座94,640元、壁燈179,85
    0元、軌道燈7,450元、2米電軌含電源導入器72,116 元及稅
    金44,692元部分：瓦斯熱水器施作費用，原已列為工程總價
    款中，因再審原告誤認瓦斯熱水器非屬工程範圍而未施作，
    原確定判決因此審認應自工程總價款中扣除該項報酬，應無
    錯誤。況系爭工程既已將瓦斯熱水器施作列有報酬，則無論
    係未施作或另行約定將之排除在本工程外，均應將原列入之
    報酬扣減方合情理，再審原告既不能證明工程總價中原本即
    不含瓦斯熱水器施作之報酬，則其主張雖未施作仍不得扣款
    云云，誠有不當。至於OT-B地板插座、壁燈、軌道燈、2 米
    電軌含電源導入器及稅金應追減部分，再審原告及再審原告
    之工地主任於前訴訟程序作證時，亦未就此有所爭執。原確
    定判決本於再審被告所提之「追減工程明細表」，認定追減
    金額、稅金係本於卷內證據，及兩造之主張為事實認定，並
    無適用法規錯誤，或有足以影響於判決之重要證物漏未斟酌
    。
  (四)3％保固款93,130 元部分：再審原告並未將工作點交予再審
    被告，且再審原告於前訴訟程序之辯論狀就保固款部份之主
    張為「扣除3％保固款94,735元及再審被告已付2,030,504元
    ，尚有1,127,233 元未給付」云云，故原確定判決在再審原
    告自認應扣除保固款之額度內扣除保固款93,130元，並無違
    反證據法則。
  (五)追加工程款第二期含稅162,225元部分：查原證14 之追加工
    程款統計表係再審原告所製作，經再審被告否認後，應無證
    據能力，且原確定判決於審酌後，亦說明該表內容不實而否
    定之。故原確定判決以「兩造其餘之攻擊或防禦方法及所用
    之證據，經斟酌後，認為均不足以影響判決之結果，爰不逐
    一論列」交待，尚無違反證據法則可言。
    爰聲明：(一)再審之訴駁回；(二)再審訴訟費用由再審原告負擔
    。
三、本件訴訟乃再審原告基於兩造之承攬契約，起訴請求再審被
    告：(一)給付承攬報酬2,420,697 元及法定利息，(二)將票面金
    額為2,500,000元之本票一紙返還再審原告。
    第一審法院判決：(一)再審被告應給付1,569,166 元及法定利
    息，(二)須返還上開本票，並駁回再審原告其餘請求。
    兩造就第一審判決不利部分均提起第二審上訴，經本院93年
    度上字第89號判決：(一)原判決關於命再審被告給付超過
    929,284 元本息部分，及該部分訴訟費用之裁判均廢棄。(二)
    上開廢棄部分，再審原告在第一審之訴駁回。(三)再審被告其
    餘上訴駁回。(四)再審原告上訴駁回等情。
四、就民事訴訟法第496條第1項第1款再審事由而言：
  (一)按確定終局判決適用法規顯有錯誤者，得提起再審之訴，民
    事訴訟法第496條第1項第1 款定有明文；所謂「適用法規顯
    有錯誤」，應以確定判決違背法規或現存判例解釋者為限，
    若在學說上諸說併存尚無法規判解可據者，不得指為用法錯
    誤。另事實審法院認定事實之職權，無適用法規顯有錯誤之
    可言，且適用法規顯有錯誤，不包括漏未斟酌證據及認定事
    實錯誤之情形在內，最高法院57年台上字第1091號、63年台
    上字第880號及63年台再字第67號判例足供參照。
  (二)經查：
    1.再審原告主張：材料款52,130元已包含在系爭工程款內，
      須於再審原告第一期請款時扣回，再審被告並於88年3 月
      18日開出材料退回折讓單，原確定判決竟謂再審原告無法
      證明上開情事，有悖證據法則云云。惟查原確定判決以：
      再審原告提出之工程標單，僅能證明系爭工程款包含已訂
      購之材料款，由付款表及工程追蹤管制表，無法證明再審
      原告有退還價值52,130元之材料，至簽收支票與存摺轉帳
      明細，要僅能證明再審被告確有支付52,131元予再審原告
      等為由，因而認定再審原告所述：52,131元係包含於已訂
      購材料一部分之情為不可採，業於原確定判決事實及理由
      欄四、(一)之2.詳述，此乃事實審法院調查斟酌一切證據後
      形成之心證，即事實審法院有認定事實之職權，應予尊重
      ，非屬適用法規顯有錯誤之情形。
    2.再審原告另主張：伊就第一筆折讓金98,683元已計入已領
      工程款第12期款152,785元內，再審被告僅給付伊 56,807
      元；再審原告同意扣款之第三筆折讓金22,416元，已詳載
      於「追加工程管制表」，詎原確定判決於審究追加工程款
      金額時，竟重複扣款98,683元及22,416元云云。查再審原
      告於原審程序中主張：伊不同意再審被告開立之折讓單，
      故系爭工程款並無折讓金額，惟原確定判決以：再審原告
      就第一筆折讓金額98,683元，已執之申報營業稅；就第三
      筆折讓金額22,416元，已於會議紀錄上簽名為由，而認定
      再審原告同意上開二筆折讓金額之事實，業於原確定判決
      之事實及理由欄四、(二)中詳述。再審原告於原審訴訟程序
      中既已否認上開二筆折讓金額，焉有可能自行於第12期款
      及追加工程款項中扣除？且再審原告所陳：伊於第12期款
      152,785元中扣除，而僅領取56,807元，差額為95,978 元
      ，核與第一筆折讓金額98,683元不符。是再審原告指摘：
      原確定判決重複扣除上開二筆折讓金額，有悖證據法則云
      云，顯不足取。
    3.再審原告另主張：原確定判決溢扣瓦斯熱水器56,000元、
      OT-B地板插座94,640元、壁燈179,850元、軌道燈7,450元
      、2米電軌含電源導入器72,116元、追減金額938,520元內
      含稅金44,692元、追加工程款第二期款（含稅） 162,225
      元等情。惟查原確定判決以：(1)兩造間87 年10月1日會議
      紀錄第4 點記載之「儲熱型瓦斯熱水器」乃執行預算表第
      11b項目，不屬系爭工程範圍，與執行預算表第11a之「瓦
      斯熱水器」不同，則瓦斯熱水器仍屬系爭工程範圍為由，
      而認定再審原告主張之瓦斯熱水器非屬系爭工程範圍之辯
      解不足取。(2)斟酌證人楊文仲之證詞、業主拓洋公司檢送
      之竣工圖，而認定上開部分未施作。(3)就再審原告未施作
      部分之扣款，係以再審被告主張追減之金額（含稅），扣
      除再審原告已施作之追減單項目金額（含稅），因而認定
      再審被告主張得減少之報酬金額（含稅）為885,589 元。
      (4)就再審原告就追加工程第二期款實領金額（含稅）為
      201, 915元，有再審原告提出之追加工程管制表可參。上
      開各情，均已於原確定判決事實及理由欄之四、(三)3.4.5.
      及(七)3.中詳述理由，核係事實審法院認定事實之職權，縱
      有認定事實之錯誤，亦非適用法規顯有錯誤之情形。
五、就民事訴訟法第497條再審事由而言：
  (一)再按不得上訴於第三審法院之事件，其經第二審確定之判決
    ，如就足影響於判決之重要證物漏未斟酌者，固得依民事訴
    訟法第497 條規定提起再審之訴。所謂就足以影響判決之重
    要證物漏未斟酌，係指足以影響於判決基礎之重要證物，於
    前訴訟程序業已提出，然未經確定判決加以斟酌或不予調查
    或未為判斷，且該證物足以動搖原確定判決基礎者而言。
  (二)本件再審原告謂：本件工程已於90年9月1日完工並驗收，3%
    保固於驗收後2 年即得領回，原確定未察兩造有此約定，竟
    仍扣除3％保固款93,130 元一節。再審被告則辯以：再審原
    告並未將工作點交予再審被告，且再審原告於前訴訟程序之
    辯論狀已記載「……扣除3％保固款94,735 元及再審被告已
    付2, 030,504元，尚有1,127,233元未給付」，可見再審原
    告在原審亦自認應扣除保固款93,130元云云。
  (三)經查：
    1.兩造簽訂之契約第22條第1項：「本工程並須自完工驗收
      合格後，由承包廠商出具保固書保固貳年」、第5項：「
      保固款3%作為履行保固責任之保證金，保固期間內如發生
      前項損壞時，經甲方（再審被告）通知後3日內，乙方（
      再審原告）若延宕不修復，甲方得逕行動用保證金另行僱
      工代為修復，修護費用由乙方負責」、第6項：「保固期
      滿後，甲方（再審被告）無償退還乙方（再審原告）保固
      款，並解除乙方辦理本工程之全部責任」等語，有兩造間
      水電工程契約條文可按（第一審卷(一)第20頁）。堪認：兩
      造約定工程驗收後，再審原告應提供3%保固款，就其應負
      2年保固責任工作保證金，保固期滿後，再審被告應將保
      固款無償退還再審原告。
    2.次查；系爭工程之業主拓洋營造股份有限公司、再審原告
      及再審被告曾於90年4月27 日開會，會中決議由再審原告
      於翌日提出驗收表格，並於同年5月4日三方開始依據表格
      驗收，且以水、電氣、消防電、給排水先驗收，有開會記
      錄可參（第一審(一)第331頁）；嗣於同年9月1 日驗收完畢
      ，亦有拓洋公司於91年10月4日函覆之完工證明書可稽（
      本院卷第42頁）；另就追加部分之工程款總額（含稅）為
      3, 104,342元，再審被告已付2,035,544 元及追加工程第
      二期款201,915 元等情，均經原確定判決認定系爭工程已
      經再審被告驗收在案（原確定判決事實及理由欄四、(六)、
      (七)5.詳載），則再審被告所辯：再審原告未將工作點交予
      伊一節，殊無可採。
    3.依上所陳，系爭工程於90年9月1日驗收，再審原告應提
      供追加工程部分之3%保固款93,130元（追加部分之工程款
      總額3,104,342X3%=93, 130，元以下四捨五入），再審原
      告自驗收翌日起應負之2年保固責任於92年9月1 日屆滿，
      而再審被告在此期間並未對再審原告為工作瑕疵損害賠償
      之請求，則依卷附之兩造契約第22條第6 項約定，再審被
      告於2年保固期間屆滿後，應將保固款93,130 元返還再審
      原告。
    4.再審原告於前訴訟程序之第二審辯論狀雖記載：「本件追
      加工程之報酬為3,007,664元，5%營業稅為150,373元，共
      計3,157,837元，扣除3%保固款94,735元及被告已付2,030
      ,504 元，被告尚有1,127,333元未予給付」等語在卷（第
      二審卷(二)第47頁），形式上再審原告似有自認3%保固款仍
      應扣除之情。惟查依上開再審原告之敘述予以計算，得出
      之數字應為1,032,598元，而非再審原告記載之1,127,333
      元，實則以再審原告記載再審被告尚欠1,127,333元之結
      論，係並未扣除自行計算之3%保固款94,735元而得，斟酌
      再審原告於第一審訴訟程序92年10月13日訴狀中即表明：
      「……該工程已於90年9月1日完成驗收，迄今已逾2年，
      被告應將3%保固款（追加工程部分）94,735元退還予原告
      」，因而擴張請求再審被告給付之情（第一審卷(二)第247
      頁），堪見依再審原告之真意，仍有於前訴訟程序中請求
      再審被告給付此追加部分之保固款之意，是再審原告於前
      訴訟程序中之第二審訴狀所為「扣除3%保固款」之自認，
      確有事實有所不符，則再審原告在
      本件再審程序中為自認之撤銷，核與民事訴訟法第279條
      第3項規定相符，而應認再審原告就追加部分之3%保固款
      仍有請求再審被告給付之意。
    5.承上開說明，如斟酌上述於前訴訟程序中卷附之兩造契約
      第22條第6 項條款及完工證明書等證據，再審被告應返還
      追加部分之3%保固款93,130元予再審原告，從而再審原告
      於前訴訟程序中請求再審被告給付之追加工程保固款
      93,130 元及自92年10月21日起至清償日止按週年利率5%
      計算遲延利息之部分，為有理由，應予准許。原確定判決
      就足以影響判決之上開重要證物漏未斟酌，確有民事訴訟
      法第497 條規定之情事，再審原告就此部分予以指摘，為
      有理由。
六、綜上所述，再審原告就原確定判決主張有民事訴訟法第 497
    條再審事由，為有理由，從而其訴請再審被告給付93,130元
    及自92年10月21日起算法定利息部分，為有理由，應予准許
    。本院前審竟將第一審所為再審原告就此部分勝訴判決廢棄
    ，並駁回再審原告此部分第一審之訴，有所未當，爰予廢棄
    改判如主文第1、2項所示。至於再審原告指摘其餘部分，則
    為無理由，應予駁回。
七、據上論結：本件再審之訴一部有理由，一部無理由，依民事
    訴訟法第505條、第450條、第449條第1項、第79條，判決如
    主文。
中　　華　　民　　國　　94　　年　　11　　月　　 9　　日
                    民事第一庭  審判長法　官  張耀彩
　　　　　　　　　　　      　　　　　法　官  盧彥如
　　　　　　　　　　　      　　　　　法　官  林金吾
正本係照原本作成。
不得上訴。
中　　華　　民　　國　　94　　年　　11　　月　　 9　　日
                                      書記官  張淑芳
